臺灣高等法院臺中分院民事判決
111年度上字第246號
上  訴  人  台灣金聯資產管理股份有限公司

法定代理人  施俊吉  
訴訟代理人  蔡政諺  
被上訴人    陳月圓  
訴訟代理人  蕭慶鈴律師
上列當事人間確認債權不存在事件，上訴人對於中華民國111年3
月23日臺灣臺中地方法院111年度訴字第272號第一審判決提起上
訴，本院於111年6月28日言詞辯論終結，判決如下：
    主  文
一、原判決（除確定部分外）關於確認臺灣臺中地方法院90年度
    執字第7824號債權憑證所載上訴人對被上訴人之自民國104
    年1月1日起至清償日止，按週年利率百分之1.85計算之違約
    金債權不存在，並命同院110年度司執助字第4435號強制執
    行事件就違約金執行程序應予撤銷部分；暨訴訟費用（除確
    定部分外）之裁判，均廢棄。
二、上開廢棄部分，被上訴人在第一審之訴駁回。
三、第一審（除確定部分外）、第二審訴訟費用均由被上訴人負
    擔。
    事實及理由
壹、被上訴人主張：
　　上訴人以其受讓臺灣臺中地方法院（下稱臺中地院）民事執
    行處（下稱執行法院）核發之民國90年度執字第7824號債權
    憑證（下稱7824號債權憑證）所載聯邦商業銀行股份有限公
    司（下稱聯邦銀行）對被上訴人之新臺幣（下同）161萬862
    元，及自92年7月19日起至清償日止，按週年利率百分之9.2
    5計算之利息（下稱甲利息）；暨自91年11月29日起至清償
    日止，按上開週年利率百分之20計算之違約金（下稱乙違約
    金）等借款本息、違約金債權，而聲請對被上訴人強制執行
    ，經執行法院以110年度司執助丑字第4435號（下稱系爭執
    行事件）受理在案。惟乙違約金之約定，違反信用卡定型化
    契約範本第15條規定，依民法第247條之1第2款、消費者保
    護法第11條、第17條第4項規定，應為無效。又上訴人曾於9
    9年間以上開借款本息、違約金債權聲請強制執行，其中乙
    違約金債權係約定按月依比例收取方式，名義上雖為違約金
    ，但實質上屬利息之約定，應受民法第126條短期時效之限
    制，上訴人僅可請求5年內之違約金債權，故逾104年間後之
    違約金請求權已罹於時效。再者，違約金係以週年利率百分
    之20為計算，顯已超過民法第205條年利率百分之16之限制
    ，請予以酌減。爰依強制執行法第14條第1、2項規定，提起
    本件訴訟，並聲明：㈠確認上訴人對被上訴人之乙違約金其
    中自民國104年1月1日起至清償日止，按週年利率百分之1.8
    5計算之違約金債權不存在；㈡系爭執行事件就乙違約金之強
    制執行程序應予撤銷。（被上訴人於原審請求確認甲利息、
    乙違約金債權不存在及系爭執行事件就甲利息、乙違約金之
    強制執行程序應予撤銷部分，經原審判決一部勝訴，兩造就
    各自敗訴部分，關於利息部分，均未提出上訴；另被上訴人
    就違約金之敗訴部分，亦未提出上訴，均非本院審理範圍）
    。
貳、上訴人抗辯：
　　本件借款本息、違約金債權既經臺中地院以86年度促字第23
    02號支付命令確定在案，被上訴人自應受既判力之拘束。且
    本件借款本息、違約金債權係消費借貸契約而生之債權，並
    非信用卡契約所生之債權債務關係，不受信用卡定型化契約
    範本拘束，自無無效之理，且乙違約金債權之請求權消滅時
    效為15年，並非5年，乙違約金之請求權，並未罹於時效。
    再者，計算乙違約金之利率，係以計息週年利率百分之9.25
    之百分之20（換算後為百分之1.85）為計算，低於修法後民
    法第205條規定之週年利率百分之16規定，並未逾合理範圍
    ，自無違約金過高而應酌減之情事。
參、原審判決確認上訴人對被上訴人之自104年1月1日起至清償
    日止，按週年利率百分之1.85計算之違約金債權不存在，並
    命系爭執行事件就乙違約金債權之執行程序應予撤銷。上訴
    人不服上開原判決，提起上訴。兩造於本院聲明如下：
一、上訴人上訴聲明：
　㈠原判決關於確認上訴人對被上訴人之自104年1月1日起至清償
    日止，按週年利率百分之1.85計算之違約金債權不存在，並
    命系爭執行事件就乙違約金之執行程序應予撤銷部分，應予
    廢棄。
　㈡上開廢棄部分，被上訴人在第一審之訴應予駁回。
二、被上訴人答辯聲明：上訴駁回。
肆、兩造不爭執事項（本院卷第83頁、112頁）：
一、吳○○於84年間向聯邦銀行借款，被上訴人為連帶保證人，
    借款內容暨其他約定事項如本院卷第31頁之借據所載。
二、上訴人於91年11月29日自聯邦銀行受讓臺中地院90年10月30
    日90年執丑字第7824號債權憑證所載聯邦銀行對被上訴人之
    債權161萬862元本息及違約金債權。
三、上訴人於110年10月22日具狀向臺灣臺北地方法院請求執行
    上訴人對被上訴人之乙違約金債權為依週年利率百分之1.85
    計算之違約金。
四、系爭執行事件之執行名義係臺中地院90年執丑字第7824號債
    權憑證；臺中地院並於110年11月2日核發執行命令。
伍、本院之判斷：
一、按執行名義成立後，如有消滅或妨礙債權人請求之事由發生
    ，債務人得於強制執行程序終結前，向執行法院對債權人提
    起異議之訴。如以裁判為執行名義時，其為異議原因之事實
    發生在前訴訟言詞辯論終結後者，亦得主張之。執行名義無
    確定判決同一之效力者，於執行名義成立前，如有債權不成
    立或消滅或妨礙債權人請求之事由發生，債務人亦得於強制
    執行程序終結前提起異議之訴。強制執行法第14條第1、2項
    定有明文。
二、又債務人對於支付命令未於法定期間提出異議者，支付命令
    與確定判決有同一之效力，為104 年7月1日修正公布前民事
    訴訟法第521條第1項所明定。而支付命令於民事訴訟法督促
    程序編依本施行法第12條第6項公告施行前確定者，債務人
    仍得依修正前民事訴訟法第521條第2項規定提起再審之訴。
    前項情形，債務人有債權人於督促程序所提出之證物係偽造
    或變造之情形，或債務人提出可受較有利益裁判之證物者，
    仍得向支付命令管轄法院提起再審之訴，並以原支付命令之
    聲請，視為起訴。前項再審之訴應於民事訴訟法督促程序編
    依本施行法第12條第6項公告施行後2年內為之，不受民事訴
    訟法第500條之限制，104年7月1日修正公布之民事訴訟法施
    行法第4條之4第2項、第3項、第4項前段定有明文。查上訴
    人據以聲請強制執行乙違約金之原執行名義為臺中地院86年
    度促字第23032號確定支付命令（下稱丙支付命令）一節，
    為被上訴人所不爭執（本院卷第111頁），則丙支付命令係
    於104年7月1日修正公布民事訴訟法施行法第12條第6項規定
    公告施行前已確定在案，而被上訴人並未對丙支付命令提起
    再審之訴一情，為被上訴人所不爭執（本院卷第112頁），
    則丙確定支付命令既未經再審之訴而予廢棄，且上訴人為丙
    支付命令債權人聯邦銀行之繼受人，依104年7月1日修正公
    布前民事訴訟法第521條第1項規定，堪以認定丙支付命令與
    確定判決有同一之效力。上訴人本於丙確定支付命令所換發
    之7824號債權憑證為執行名義而聲請執行，即非屬於強制執
    行法第14條第2項規範之以無確定判決同一之效力而為執行
    名義者，故被上訴人僅得依強制執行法第14條第1項規定，
    提起本件債務人異議之訴，自不得依同條第2項規定，提起
    之。
三、被上訴人雖主張乙違約金之約定違反信用卡定型化契約範本
    第15條規定，依民法第247條之1第2款、消費者保護法第11
    條、第17條第4項規定，應為無效；且乙違約金債權係以週
    年利率百分之20為計算，顯屬過高，應予酌減云云。惟本件
    乙違約金之原執行名義為丙支付命令，且該支付命令既與確
    定判決有同一之效力，兩造均應受該支付命令內容之拘束，
    已如前述，則被上訴人須以其主張消滅或妨礙上訴人請求之
    事由，係發生於丙支付命令成立後者，始得提起債務人異議
    之訴；倘其主張此項事由在該執行名義成立之前即已存在，
    即非本件債務人異議之訴所能救濟。經查：
　㈠上訴人抗辯本件受讓自聯邦銀行之161萬862元本息、違約金
    債權，並非聯邦銀行與被上訴人間之信用卡契約所生之債權
    ，而係被上訴人連帶保證主債務人吳○○向聯邦銀行借款534
    萬元之剩餘未受償本金、利息、違約金債權一情，有上訴人
    提出而為被上訴人所不爭執之借據及其他約定事項影本、執
    行法院90年執字第7842號90年10月5日強制執行金額計算書
    分配表、92年3月12日債權讓與證明書等件可佐（本院卷第3
    1-35頁）。依上開借據第1、4條約定，借款金額為534萬元
    ；利息依銀行放款利率8.25％加碼年息7.25％，按期付息。未
    按期攤還本息時，除仍按上開利率計息外，逾期之日起6個
    月以內加放款利率百分之10，逾6個月以上部分加放款利率
    百分之20計付之違約金等語，足認乙違約金係被上訴人連帶
    保證主債務人吳○○向聯邦銀行借款之逾期未清償本金之逾期
    違約金，並非因信用卡契約而生之債權債務關係，自無被上
    訴人所稱適用104年1月1日生效之信用卡定型化契約範本之
    餘地。則被上訴人抗辯乙違約金之約定違反信用卡定型化契
    約範本第15條規定，依民法第247條之1第2款、消費者保護
    法第11條、第17條第4項規定，應為無效云云，即無足採。
　㈡又上訴人持其受讓自聯邦銀行之系爭執行名義，其中請求執
    行被上訴人、吳○○應連帶給付依161萬862元計算自91年11月
    29日起至清償日止，按週年利率百分之9.25之百分之20計算
    之違約金部分，經換算後，違約金之利率為週年利率百分之
    1.85（＝9.25×20％），被上訴人主張計算乙違約金之利率為
    週年利率百分之20，顯有誤解。
　㈢況且，上訴人係本於丙支付命令所換發之7824號債權憑證為
    執行名義而聲請執行，丙確定支付命令就被上訴人應給付上
    訴人之違約金約定及數額已生既判力，被上訴人不得再為與
    丙確定支付命令意旨相反之主張，自不容以違約金約定無效
    及金額過高為由請求核減。
四、被上訴人另主張乙違約金為定期給付債權，依民法第125條
    規定，乙違約金債權已罹於5年消滅時效云云。惟查：
　㈠違約金係為賠償因遲延清償金錢債務所生之損害而為約定者
    ，僅於債務人給付遲延時，債權人始得請求給付，該違約金
    並非基於一定法律關係而定期反覆發生之債權，自非民法第
    126條所定定期給付債權，而無該條短期時效之適用。故債
    務人為時效抗辯前已發生之違約金獨立存在，其請求權消滅
    時效為15年（最高法院104年度台上字第79號、108年度台上
    字第123號民事裁判意旨參照）。
　㈡上訴人係於110年10月22日聲請系爭執行事件（見兩造不爭執
    事項第三項），且上訴人曾於99年10月間以其受讓之7824號
    債權憑證執行名義聲請強制執行，並經執行法院以99年度司
    執字第85939號受理在案，惟因執行無結果而未受償，有執
    行法院7824號債權憑證上之99年10月29日執行紀錄可憑（見
    原審卷第59頁），則上訴人聲請對被上訴人強制執行乙違約
    金部分，並未罹於15年消滅時效，被上訴人抗辯乙違約金債
    權已罹於消滅時效，故乙違約金債權不存在，且不得為強制
    執行云云，核屬無據。
五、綜上，被上訴人依強制執行法第14條第1、2項規定，請求確
    認上訴人對被上訴人之乙違約金其中自104年1月1日起至清
    償日止，按週年利率百分之1.85計算之違約金債權不存在，
    並撤銷系爭執行事件就乙違約金之執行程序部分，均無理由
    ，不應准許。原審就上開不應准許部分，判決上訴人敗訴，
    尚有未合，上訴意旨指摘原判決此部分不當，求予廢棄，為
    有理由，應由本院予以廢棄，並改判如主文第二項所示。
陸、本件事證已臻明確，兩造其餘攻擊防禦方法及證據，核與判
    決結果不生影響，不另論述。
柒、據上論結，本件上訴為有理由，爰判決如主文。
中　　華　　民　　國　　111  　年　  7  　月　   19　 日
　　　　　　　　民事第一庭    審判長法　官  張瑞蘭
　　　　　　　　　　　　　　　　    法　官  黃綵君
　　　　　　　　　　　　　　　　    法　官  林孟和
正本係照原本作成。
兩造均不得上訴。

　　　　　　　　　　　　　　　　    書記官  郭蕙瑜
中　　華　　民　　國　　111 　年　　7 　　月　　19　　日